【裁判字號】    98,訴,468
【裁判日期】    990420
【裁判案由】    清償債務
【裁判全文】
臺灣嘉義地方法院民事判決               98年度訴字第468號
原      告  丙○○
訴訟代理人  楊漢東律師
被      告  鄭玄豐即黃木火之遺產管理人
上列當事人間清償債務事件，本院於民國99年4月6日言詞辯論終
結，判決如下：
    主  文
被告應於管理被繼承人黃木火之遺產範圍內，給付原告新臺幣壹
佰壹拾壹萬伍仟元，及分別自附表所示本票到期日起均至清償日
止，皆按年息百分之六計算之利息。
原告其餘之訴駁回。
訴訟費用新臺幣壹萬伍仟壹佰伍拾柒元，由原告負擔新臺幣仟
佰拾伍元，餘由被告負擔。
本判決原告勝訴部分，如以新台幣拾柒萬貳仟元為被告供擔保
後得假執行。
原告其餘假執行之聲請駁回。
    事實及理由
一、原告起訴主張：
  (一)查本票發票人死亡後，本票持票人依法不得依非訟事件法聲
    請本票裁定，僅能訴訟請求給付票款，先予敘明。緣原告係
    訴外人即被繼承人黃木火生前之配偶，黃木火於民國94年 1
    月23日簽發如附表編號1至4，面額共計新台幣（下同）865,
    000元之本票4紙，經由原告背書向訴外人王志銓借款。嗣後
    因黃木火死亡，訴外人王志銓持前揭本票向均院聲請支付命
    令及假扣押之強制執行，要求原告負背書人之責，原告遂於
    98年4月6日清償黃木火積欠王志銓之債務後，受讓取得王志
    銓對黃木火原有本票及債權全部權利。另黃木火於94年6 月
    21日簽發如附表編號5 所示之本票，向訴外人即原告姊姊乙
    ○○借款，乙○○遂轉讓該本票予原告，故原告現持有黃木
    火簽發如附表所示，均免除作成拒絕證書之本票5 紙，共計
    1,115,000元。
  (二)原告於被繼承人黃木火死亡後，已辦理拋棄繼承，惟已先行
    代為支付黃木火殯葬費用195,600元及骨灰塔位費用110,000
    元，共計支出無因管理費用305,600 元。黃木火於96年8月9
    日死亡，經均院97年度財管字第9 號民事裁定選任被告鄭玄
    豐為遺產管理人，爰依據票據法律關係、債權轉讓與無因管
    理之法律關係向被告請求。並聲明：(1)被告應於管理被繼承
    人黃木火之遺產範圍內，給付原告1,115,000 元，及自本票
    到期日起至清償日止，按年利率百分之6 計算之利息；(2)被
    告應於管理被繼承人黃木火之遺產範圍內給付原告 305,600
    元，及自起訴狀繕本送達翌日起至清償日止，按年利率百分
    之5 計算之利息；(3)訴訟費用由被告負擔；(4)原告願供擔保
    ，請准予宣告假執行。
二、被告答辯略以：
    對於原告支出前揭喪葬費用明細表及證明書之形式真正不爭
    執，然對於本票債權部分，不知系爭本票是否係黃木火所簽
    發，況且既然原告僅支出350,000 元即取得系爭本票，債權
    轉讓部分應以350,000 元為合理。何況，原告已拋棄繼承，
    為何又與債權人和解，與情理不符。並聲明：原告之訴駁回
    。
、本院得心證之理由：
一、原告起訴主張其係訴外人即被繼承人黃木火生前之配偶，黃
    木火簽發附表編號1至4，面額共計865,000元之本票4紙，由
    原告背書向訴外人王志銓借款，嗣黃木火死亡，訴外人王志
    銓持前揭本票向本院聲請支付命令及假扣押之強制執行，要
    求原告負背書人之責，原告清償黃木火積欠王志銓之債務後
    ，受讓取得王志銓對黃木火原有本票及債權全部權利。另黃
    木火於94年6月21日簽發如附表編號5所示，面額250,000 元
    之本票1 紙，向原告胞姐乙○○借款，乙○○遂轉讓該本票
    予原告。且黃木火死亡後，原告雖辦理拋棄繼承，惟已先行
    代為支付黃木火殯葬費用195,600元及骨灰塔位費用110,000
    元，而本院97年度財管字第9 號民事裁定則選任被告鄭玄豐
    為遺產管理人等情，業據提出和解書、系爭本票、日晟終身
    禮儀公司治喪費用明細表、嘉義天龍禪寺用籤、本院97年度
    財管字第9號民事裁定暨確定證明書、本院98年度司促字第1
    552 號支付命令等影本為證（詳本院卷第5至12、20、110頁
    ），並經本院調閱97年度財管字第9 號指定遺產管理人卷宗
    、96年度繼字第1038號原告及其直系血親拋棄繼承之卷宗核
    閱無訛，堪信原告主張其係黃木火生前配偶，且已拋棄繼承
    乙情屬實。惟被告既以前詞置辯，則本件應審究者厥為：(1)
    系爭本票是否為黃木火本人所簽發？(2)原告以系爭本票之票
    面金額請求被告清償，是否有理由？(3)原告主張支付黃木火
    喪葬費用並請求被告清償，是否有理由？茲分別說明如下。
二、系爭本票為黃木火所簽發
    經查，本院依職權調閱黃木火生前於臺灣土地銀行嘉義分行
    開戶之存款印鑑卡、於中國信託商業銀行股份有限公司開戶
    之印鑑卡、個人基本資料表及辦理各項業務申請書、於華南
    商業銀行嘉義分行開戶之存款戶約定書及印鑑卡（下稱乙類
    資料），將其上「黃木火」之簽名，與系爭本票發票人欄位
    上「黃木火」之簽名併送鑑定，鑑定結果認：附表編號1至3
    、5本票上「黃木火」簽名及住址筆跡，與附表編號4本票上
    住址處筆跡，均與乙類資料上「黃木火」簽名與住址筆跡相
    符。附表編號4 本票上「黃木火」簽名，因字跡紋線欠清晰
    ，故僅取住址處筆跡進行比對等語，有內政部警政署刑事警
    察局99年3月8日刑鑑字第0990025601號鑑定書在卷可按（詳
    本院卷第87至89頁）。依前揭鑑定結果，系爭本票上「黃木
    火」之簽名及住址筆跡，既均由黃木火親自書寫，堪認系爭
    本票皆屬真正。
三、原告請求被告清償票面金額為有理由
  (一)原告持系爭本票，主張其係系爭本票之背書人，因清償而取
    得附表編號1至4所示之本票，並已受讓附表編號1至4所示本
    票權利，另由胞姐乙○○轉讓附表編號5 所示本票予原告等
    情，業據提出和解書影本1 紙附卷為證（下稱系爭和解書）
    ，經核系爭和解書內容為：「一、甲方（即原告）為已故丈
    夫黃木火簽發予乙方（即訴外人王志銓）之4 張本票背書而
    積欠乙方之本票債務共865,000 元，甲、乙雙方同意甲方給
    付乙方350,000 元後，乙方拋棄對甲方其餘債務之請求。二
    、甲方給付乙方350,000元和解金後，同意將4張本票正本交
    還甲方，....甲方得取得乙方原有本票權利。」（詳本院卷
    第5 頁）。經核與王志銓之母親甲○○於本院證稱：黃木火
    是我出養前原生家庭的弟弟，約15年以前，大家樂盛行的時
    候，黃木火欠了很多債要我幫忙，當時借了1,000,000 元，
    黃木火陸陸續續的還，還了剩865,000 元，就沒有再還了。
    後來和黃木火商量開4張本票，面額總共865,000元，分4 年
    讓他清償，但還是沒有清償。黃木火去世後，黃木火的太太
    出來處理，拿350,000元給我，我將4張本票都還給黃木火的
    太太，就當作互不相欠等語相符（詳本院卷第39、40頁）。
    原告復提出其孫女游馥如為開戶名義人之土地銀行東新竹分
    行存摺交易明細，主張該帳戶實際由其使用，帳戶內資金亦
    為其所有，而98年4月6日簽立系爭和解書當日，其自前揭帳
    戶內提領520,000元現金，將其中350,000元現金交付給甲○
    ○等語，本院參諸前揭帳戶存摺交易明細內，記載1 筆每年
    自動扣款6,527 元之保費資料，經函詢保險公司結果，該筆
    保單之要保人及被保險人均係原告，此有新光人壽保險股份
    有限公司99年3 月12日新壽法務字第0990000241號函暨檢附
    之要保書與繳款明細附卷可稽（詳本院卷第98至102 頁），
    堪認原告主張前揭帳戶實際上由其使用，帳戶內資金為其所
    有乙情屬實。基此，由原告簽立系爭和解書當日提領520,00
    0 元，提領數額非小，堪認有特定目的及用途，復核與證人
    甲○○證稱有收受原告350,000 元現金乙節相符，則原告確
    有清償交付350,000 元現金以取回附表編號1至4所示本票，
    堪可認定。
  (二)另原告胞姐乙○○於本院亦證稱：我原本在銀行工作，退休
    後，我每個月可以領7萬多元的優惠存款利息，附表編號5所
    示的本票我有印象，因為黃木火陸陸續續幾萬幾萬跟我借款
    ，每次都開支票，到期叫我不要兌現，我退休後跟他說來結
    算借款，所以黃木火就開了這張本票給我，黃木火去世後，
    我妹妹說會清償這張本票，但是我在照顧生病的母親時，我
    妹妹也有來幫忙，我本來說要以每個月2 萬多元請他，但是
    她不要，所以我後來就把這張本票當作是僱用她的錢，就把
    這張票及票據債權轉讓給他等語（詳本院卷第36、37頁）。
    本院審酌系爭5 張本票，皆係黃木火生前所親自簽發，業經
    鑑定無訛，則系爭5 張本票既為真正，則黃木火確有積欠訴
    外人王志銓及證人乙○○借款，並簽發本票為憑，亦堪認定
    。基此，訴外人王志銓及證人乙○○既係合法取得系爭本票
    ，自得將票據權利全部讓與原告，是被告辯稱原告僅清償35
    0,000元，債權轉讓應以350,000元為合理云云，尚無可採。
    是原告主張其受讓系爭5 張本票之債權，並請求被告清償票
    面金額共計115,000元，洵屬有據。
四、原告請求被告清償喪葬費用為無理由
  (一)原告主張其雖辦理拋棄繼承，惟已先行代為支付黃木火殯葬
    費用195,600元及骨灰塔位費用110,000元，並提出日晟終身
    禮儀公司治喪費用明細表及嘉義天龍禪寺用籤為證。然查，
    原告於本院陳稱：黃木火生前我沒有與他同住，黃木火喝酒
    ，我們常吵架，他會打我，黃木火生前我大部分住彌陀路的
    娘家或是新竹大女兒黃秋萍家，我幫忙她帶小孩，我和黃木
    火感情不好，常常吵架等語（詳本院卷第105、107頁）。由
    此可知，原告與黃木火感情素來不睦，甚且於黃木火生前即
    已長期未同住一處。本院復參諸96年度繼字第1038號拋棄繼
    承卷宗，黃木火死亡後，尚有4名子女及4名孫子女併同原告
    一起辦理拋棄繼承。本院綜合上情，認以原告僅在幫忙長女
    帶小孩，並無額外工作收入，且與黃木火長期感情不睦，而
    黃木火死亡後仍有4 名子女可分擔支付喪葬費用等情觀之，
    則原告雖提出前揭喪葬費用收據，惟尚難逕認該喪葬費用確
    實由原告實際支付。
  (二)退步言之，前揭喪葬費用由原告支付乙情，縱使屬實，然依
    我國民法扶養制度所由設之社會及倫理精神價值而觀，扶養
    內容之範圍，不僅包括維持日常生活衣、食、住、行之費用
    ，且包括幼少者之教育費及死亡者之殯葬費用，且配偶為終
    身共同生活之親屬，為家庭產生之基礎成員，故夫妻間互負
    扶養義務為當然之解釋，且依民法第1114條、第1115條規定
    ，直系血親卑親屬，亦有履行扶養之義務。況民法第1 條前
    段規定：民事，法律所未規定者，依習慣。而殯葬費用，非
    但應認係在扶養內容之範圍內，且我國關於喪葬費用之支付
    ，依照習慣亦係由配偶或子女支付，非由被繼承人個人之遺
    產內支付。而支付殯葬費用之義務，既係基於親屬關係而來
    ，自不因有無繼承被繼承人之遺產有所差異，簡言之，原告
    及其子女縱使辦理拋棄繼承，拋棄黃木火遺留之一切財產上
    權利及義務，然渠等基於親屬關係而負有支付殯葬費用之義
    務，不因拋棄繼承而受影響，是原告依無因管理之法律關係
    ，請求被告自黃木火之遺產範圍內清償喪葬費用，於法自屬
    無據。
肆、綜上所述，原告主張其清償票據債務後，受讓取得附表編號
    1 至4所示本票之權利，並經胞姐轉讓附表編號5所示本票債
    權，經本院參酌卷內證據並調查後，認系爭本票皆為黃木火
    親自簽發，系爭本票債權確實存在無訛，原執票人王志銓及
    乙○○係合法取得系爭本票，則渠等將本票債權全部轉讓予
    原告，自為可採。至於原告另主張其支付黃木火喪葬費用，
    惟其已拋棄繼承，乃請求於黃木火遺產範圍內清償云云，然
    依我國扶養制度及習慣觀之，應係由配偶或子女支付喪葬費
    用，此義務是基於親屬關係而發生，與配偶或子女有無繼承
    被繼承人之財產，全然無關，是原告主張已拋棄繼承，其已
    支付之殯葬費用，請求於黃木火之遺產範圍內清償云云，不
    足為取。從而，原告請求被告應於管理被繼承人黃木火之遺
    產範圍內，給付原告1,115,000 元，及自附表所示本票到期
    日起均至清償日止，皆按年利率百分之6 計算之利息，為有
    理由。至於原告請求被告應於管理被繼承人黃木火之遺產範
    圍內給付原告喪葬費305,600 元及法定利息，為無理由，應
    予駁回。
伍、本件原告勝訴部分，原告陳明願供擔保，聲請宣告假執行，
    經核並無不合，爰酌定相當擔保金額，併准許之。至原告敗
    訴部分，其訴既經駁回，其假執行之聲請亦失所依附，應併
    予駁回。
陸、按法院為終局判決時，應依職權為訴訟費用之裁判，民事訴
    訟法第87條第1項定有明文。本件第一審裁判費15,157 元，
    本院依兩造勝敗比例酌定訴訟費用之負擔，是本件訴訟費用
    額確定如主文第三項所示。
柒、本件待證事實已臻明瞭，兩造其餘攻擊防禦方法及舉證，經
    本院斟酌後，認對判決之結果不生影響，爰不一一詳為審酌
    ，併此敘明。
捌、據上論結，本件原告之訴為一部有理由，一部無理由，依第
    79條、第87條第1項、第390條第2項，判決如主文。
中    華    民    國    99    年    4     月    20    日
                  民二庭法官    法 官  林中如
以上正本係照原本作成。
如對本判決上訴，須於判決送達後20日之不變期間內，向本院提
出上訴狀。
中    華    民    國    99    年    4     月    20    日
                                書記官  黃意雯
附表
┌──┬──────┬─────┬──────┬────┐
│編號│發 票 日 期 │ 票面金額 │   到期日   │ 票號   │
│    │            │（新台幣）│            │        │
├──┼──────┼─────┼──────┼────┤
│001 │94年1月23日 │200,000   │95年1月31日 │CH347126│
├──┼──────┼─────┼──────┼────┤
│002 │94年1月23日 │200,000   │96年1月31日 │CH347127│
├──┼──────┼─────┼──────┼────┤
│003 │94年1月23日 │200,000   │97年1月31日 │CH347128│
├──┼──────┼─────┼──────┼────┤
│004 │94年1月23日 │265,000   │98年1月31日 │CH347129│
├──┼──────┼─────┼──────┼────┤
│005 │94年6月21日 │250,000   │98年8月30日 │TH014954│
└──┴──────┴─────┴──────┴────┘

司法院資訊處製作；財團法人民間司法改革基金會備份。
